【裁判字號】    98,上易,671
【裁判日期】    990105
【裁判案由】    履行契約
【裁判全文】
臺灣高等法院民事判決                 98年度上易字第671號
上  訴  人  中升工程顧問股份有限公司
法定代理人  乙○○
訴訟代理人  侯俊安律師
被上訴人    甲○○
上列當事人間請求履行契約事件，上訴人對於中華民國98年5月
27日臺灣臺北地方法院98年度訴字第73號第一審判決提起上訴，
本院於98年12月22日言詞辯論終結，判決如下：
    主  文
原判決關於駁回上訴人後開第二項之訴部分，及該部分假執行之
聲請，並除確定部分外訴訟費用之裁判廢棄。
被上訴人應給付上訴人新臺幣壹佰肆拾捌萬元，及自民國九十七
年十二月九日起至清償日止，按週年利率百分之五計算之利息。
其餘上訴駁回。
第一審（除確定部分外）、第二審訴訟費用，由被上訴人負擔七
十五分之七十四，餘由上訴人負擔。
    事實及理由
一、上訴人主張：被上訴人曾承諾協助伊推動「天鷹專案」等工
    程標案前置作業，及代伊推展屏東枋寮地區工程技術顧問業
    務，兩造並為此簽訂承諾書、技術合作協議書及合作約定書
    （下稱系爭承諾書、協議書及約定書）。伊已依約給付被上
    訴人如原判決附表（下稱附表）所示各項工程之訂金，共計
    新臺幣（下同）150萬元。嗣被上訴人雖交付部分資料，然
    均係舊資料，與實際招標內容及廠商資格均不同，足認被上
    訴人未依約履行，經伊數次催促，被上訴人仍未履行各項工
    程專案推展之義務。因被上訴人非評審委員，也未向控制評
    審委員有關標案設計之評分，根本無法令伊取得工程標案開
    標成績內部評審委員第一，況前揭工程標案均由第三人得標
    ，是就系爭承諾書之被上訴人給付義務而言，已屬給付不能
    ，非不為給付，伊自得依民法第249條第3款規定，請求被上
    訴人加倍返還所受之訂金300萬元。惟縱本件不符合加倍返
    還之要件，伊亦得依系爭承諾書及約定書之約定，請求被上
    訴人將所收取之款項依約退還。又系爭承諾書、協議書及約
    定書均係被上訴人自攜而來，並親自簽名、收款，就本案相
    關事宜，伊僅與被上訴人進行交涉，並未見過任何軍方人士
    ，亦無與訴外人林治崇進行交易或退款。而系爭承諾書與契
    約書之標的並不具不法或無效事由，縱認因違反民法第72條
    規定而無效，被上訴人亦因此受有利益，致伊受有損害，伊
    仍得依民法第184條及第179條之規定，請求被上訴人賠償或
    返還。爰依民法第249條第3、4款規定及相關契約書之約定
    ，求為命被上訴人給付上訴人300萬元及自起訴狀繕本送達
    翌日起至清償日止，按週年利率5％計算利息；及以供擔保
    為條件宣告假執行之判決。
二、被上訴人則以：上訴人為取得軍方工程，乃與軍方掮客即林
    治崇就「提供備標相關服務」、「付款承諾」成立系爭承諾
    書、協議書與約定書，為免觸犯採購法，而由伊擔任雙方之
    聯繫中間人。伊應為系爭承諾書所指之「投標廠商」，系爭
    承諾書之欄位為伊所錯簽，林治崇始為該契約之相對人，伊
    僅係上訴人的保證人，保證上訴人執行與林治崇權利義務中
    間的互動，即伊代替兩方，一個交付文件、一個交付金錢，
    伊代收金錢後，再將文件交給上訴人，是伊僅係中間人，並
    未收到雙方之任何報酬，自無不當得利可言。又上訴人於其
    公司交付如附表所示第一、二項款項後，伊即簽收轉交予林
    治崇，並代其轉交投標資料予上訴人。至附表所示第三項之
    30萬元，係上訴人與林治崇面交投標評審名單時，直接交予
    林治崇，當時上訴人之法定代理人乙○○離去時就把錢放在
    桌上，伊並未收受，承諾書之簽名僅代表雙方已收受金錢及
    名單。而附表所示第四項，乃上訴人要台北縣之工程，伊代
    其詢問友人，上訴人並表示其中2萬元為報酬，餘8萬元則請
    伊代尋其他案件。另上訴人於備標期間曾與林治崇及軍方相
    關人士會談，伊並未參與，故不知林治崇是否有「內部評審
    委員第一」之口頭保證，是系爭承諾書第4條仍為空白未予
    保證。嗣乙○○向調查局檢舉後，相關資料業經調查局自伊
    處查扣，且由本案相關刑事起訴書以觀，確有人進行指導，
    是伊確有依約履行。再者，乙○○曾電話告知伊：「林治崇
    要還我錢，叫我把所有責任推到你身上...」；林治崇復通
    知伊，已還乙○○60萬元並補一件後備司令部的案件，是渠
    等既已達成共識，上訴人自不得再請求伊賠償等語置辯。
三、原審為上訴人全部敗訴之判決，上訴人就其敗訴部分中之
    150萬元本息部分提起上訴（按其餘150萬元本息部分，因未
    繫屬，已告確定，不再贅述），聲明：(一)原判決關於駁回後
    開第二項之訴部分廢棄。(二)上廢棄部分，被上訴人應給付上
    訴人150萬元，及自起訴狀繕本送達翌日起至清償日止，按
    週年利率5％計算之利息。被上訴人則聲明：上訴駁回。
四、上訴人主張兩造曾簽署系爭承諾書、協議書及約定書，及被
    上訴人曾收受如附表所示項次1之60萬元及項次2之50萬元之
    款項等情，業據其提出系爭承諾書、協議書及約定書等為證
    （原審卷第3至9頁），復為被上訴人所不爭執，自堪信為真
    實。
五、查附表項次1天鷹專案、項次2TC專案等承諾書第4條均約定
    「乙方提供本工程標案開標成績內部＿位評審委員第一之保
    證，以利甲方廠商順利取得本案。倘若未達上述保證致使前
    述廠商未順利取得本工程標案；除無條件歸還乙方已得費用
    與前述擔保本票外....」（原審卷第3、6頁），再依天鷹專
    案之技術合作協議書，載明收到60萬元之乙方即為被上訴人
    ，甲方為上訴人，代表人則為法定代理人乙○○（原審卷第
    5頁），另TC專案承諾書亦載明收受訂金20萬元，及30萬元
    者為被上訴人，此觀之承諾書有被上訴人不爭執真正之簽名
    自明，是被上訴人雖於承諾書之保證人欄簽名，實係與上訴
    人簽約之乙方，而承諾書所稱之甲方即上訴人，且被上訴人
    承諾如上訴人未能順利取得工程，即無條件退還已收取之費
    用。再查，附表項次3屏東枋寮地區工程之合作約定書載明
    「茲代中升工程顧問股份有限公司，推展『屏東枋寮地區工
    程』技術顧問業務收取前置作業費用參拾萬元整，有成績時
    ，勞務報酬依協議佔20％及分三期給付（須扣除前置作業費
    用30萬元），自簽約日起三個月內未見成效，願無條件立即
    退還全部作業費用，特立此據為憑。」，並由被上訴人簽名
    （原審卷第8頁），另附表項次4台北及苗栗地區工程合作約
    定書載明「茲代中升工程顧問股份有限公司，推展『台北及
    苗栗地區工程』業務，收取前置作業費用壹拾萬元整，有成
    績時，勞務報酬雙方另行協議，若二年內未見成效，願無條
    件退還八成作業費用，特定此據為憑。」，並亦有被上訴人
    簽名（原審卷第9頁），是依屏東枋寮地區工程、台北及苗
    栗地區工程之合作約定書，被上訴人均分別承諾自簽訂日起
    3個月內未見成效、或2年內未見成效，願無條件退還全部作
    業費用、或願無條件退還8成作業費用。
六、查天鷹專案、TC專案、屏東枋寮地區工程、台北及苗栗地區
    工程現均已由第三人得標，上訴人確定未能得標，此為兩造
    所不爭執，上訴人主張依系爭承諾書、合作約定書之約定，
    上訴人應返還已收取之費用，即為可取，是被上訴人應返還
    天鷹專案之60萬元、TC專案之50萬元、屏東枋寮地區工程之
    30萬元、台北及苗栗地區工程10萬元之8成即8萬元，總計
    148萬元。被上訴人雖稱伊為軍方掮客林治崇之中間人代替
    兩方，一交付文件、一交付金錢，並未收到雙方之任何報酬
    ，無不當得利等語。姑不論被上訴人介紹上訴人與林治崇投
    標軍方工程是否屬實，被上訴人既願簽名於系爭承諾書、合
    作約定書，表示如無成效，願退還已收取之作業費，即應依
    約負責，其有無受有報酬，是否得利，均不能解免其契約責
    任，所辯尚不足採。至台北及苗栗地區工程合作約定書已約
    定所收取者為前置作業費用，並非定金，且無任何標案成績
    內部評審委員第一保證之約定，上訴人依民法第249條第3款
    規定主張可歸責於被上訴人之事由致不能履行，被上訴人應
    返還前置作業費10萬元，並無可取。
七、綜上，天鷹專案、TC專案、屏東枋寮地區工程、台北及苗栗
    地區工程現均已由第三人得標，上訴人確定未能得標，上訴
    人依系爭承諾書、合作約定書之約定，主張被上訴人應返還
    天鷹專案之60萬元、TC專案之50萬元、屏東枋寮地區工程之
    30萬元、台北及苗栗地區工程10萬元之8成即8萬元，總計
    148萬元，即屬有據。從而，上訴人依系爭承諾書、合作約
    定書之約定，請求上訴人給付148萬元，及自起訴狀繕本送
    達之翌日即97年12月9日起至清償日止，按週年利率5％計算
    之利息，為有理由，應予准許。逾此所為請求，為無理由，
    應予駁回。原審就上開應准許部分，為上訴人敗訴之判決，
    並駁回其假執行之聲請，尚有未洽，上訴意旨求予廢棄改判
    ，為有理由，爰由本院予以廢棄改判如主文第2項所示。至
    於上訴人之請求不應准許部分，原判決為上訴人敗訴之判決
    ，並駁回其假執行之聲請，經核於法並無不合，上訴意旨求
    予廢棄改判，為無理由，應駁回其上訴。
八、本件事實已臻明確，兩造其餘攻擊或防禦之方法，經核於判
    決結果無何影響，爰不一一論述，附此敘明。
九、據上論結，本件上訴為一部有理由，一部無理由，依民事訴
    訟法第450條、第449條第1項、第79條，判決如主文。
中    華    民    國    99    年    1     月    5     日
                    民事第三庭
                        審判長法  官 林敬修
                              法  官 黃騰耀
                              法  官 吳青蓉
正本係照原本作成。
不得上訴。
中    華    民    國    99    年    1     月    11    日
                              書記官 吳碧玲

司法院資訊處製作；財團法人民間司法改革基金會備份。
